臺灣高等法院民事判決　　　　　　　95年度保險上易字第42號
上　訴　人　國聯保全股份有限公司
法定代理人　丙○○
訴訟代理人　乙○○
被　上訴人　國華產物保險股份有限公司
清　理　人　財團法人保險事業發展中心
法定代理人　曾武仁
訴訟代理人　甲○○
上列當事人間請求給付保險金事件，上訴人對於中華民國95年11
月10日臺灣臺北地方法院95年度保險字第60號第一審判決提起上
訴，經本院於96年3月21日言詞辯論終結，判決如下：
    主  文
上訴駁回。
第二審訴訟費用由上訴人負擔。
    事實及理由
一、按「保險業因業務或財務狀況顯著惡化，不能支付其債務，
    或無法履行契約責任或有損及被保險人權益之虞時，主管機
    關得依情節之輕重，勒令停業派員清理」，保險法第149條
    第3項第3款定有明文。又保險業之清理，主管機關應指定清
    理人為之，清理人執行清理職務，有代表保險業為訴訟上及
    訴訟外一切行為之權，同法第149條之8第1項、第3項亦分別
    定有明文。經查，被上訴人國華產物保險股份有限公司（下
    稱國華產物保險公司）因財務狀況顯著惡化，不能支付其債
    務，及無法履行契約責任，有損及被保險人之權益，業經主
    管機關行政院金融監督管理委員會依前開規定勒令停業清理
    ，並委託財團法人保險業事業發展中心為清理人，依據保險
    法行使有關清理人之職權並辦理相關清理之工作，有行政院
    金融監督管理委員會民國（下同）94年11月18日公告附卷可
    稽（見原審卷第67頁），上訴人並於原審言詞辯論期日補正
    以財團法人保險事業發展中心董事長曾武仁為被上訴人之法
    定代理人（見原審卷第62頁背面），經核與前開法條規定相
    符，應予准許。
二、又國華產物保險公司之清理人財團法人保險事業發展中心雖
    於95年5月13日將有效契約業務移轉予訴外人龍平安產物保
    險股份有限公司，惟並不包含以國華產物保險公司為被告之
    給付保險金訴訟案件，亦有行政院金融監督管理委員會95年
    6月27日金管保一字第09500094410號函在卷足參（見原審卷
    第97頁）。故本件國華產物保險公司仍為保險契約當事人，
    為保險金給付義務人，上訴人以該公司為被告起訴，尚無不
    合，先予敘明。
三、上訴人起訴主張：
（一）伊前向國華產物保險公司投保雇主責任保險，保險期間自
      93年11月1日至94年11月1日止，承保範圍依責任保險單
      LB02及「僱主意外責任保險附加職業災害補償條款」第一
      條約定，包括伊所僱用員工因意外傷害所生住院、醫療、
      殘廢、死亡給付，及伊員工遭受職業災害時之死亡、殘廢
      、身體傷害工資補償之給付，保險金額為新台幣（下同）
      200萬元。嗣伊員工即訴外人洪智浩於94年6 月19日上午7
      時下班途中發生車禍死亡，屬於因職業災害而死亡之情形
      ，國華產物保險公司應依保險批單第一項承保內容第八條
      約定，就洪智浩因職業災害死亡給付伊保險金200萬元，
      然國華保險公司屢以理賠申請仍在審核中及要求伊補正文
      件等方式拖延給付；經伊分別於94年10月14日、94年11月
      9日、94年12月21日寄發存證信函催告請求給付，均未獲
      置理。為此爰依據險契約，聲明請求國華產物保險公司給
      付保險金200萬元及自起訴狀繕本送達翌日起至清償日止
      按年息5%計算之利息。
（二）上訴聲明：求為判決
      1、原判決不利於上訴人部分廢棄。
      2、上開廢棄部分，被上訴人應再給付上訴人1,352,000
         元，及自起訴狀繕本送達翌日起至清償日止，按年息
         5%計算之利息。
四、被上訴人則以：
（一）伊所承保者為責任保險，係就被保險人（即上訴人）須依
      勞動基準法規定負雇主職業災害補償責任時，由伊對被保
      險人負賠償之責；此與以上訴人受僱人為被保險人，而承
      保之個人意外傷害保險性質有別。伊除依保險單LB02雇主
      意外責任保險基本條款承保範圍第一條約定承保外，另亦
      包含「僱主意外責任險附加職業災害補償條款」，依兩造
      間保險契約約定，伊係就上訴人超過勞工保險、全民健康
      保險之應行給付事項外負理賠之責。
（二）勞動基準法第59條第4款規定，雇主在勞工因職業災害而
      死亡時，須給付遺屬共45個月平均工資之喪葬費及死亡補
      償，故兩造約定被上訴人應付之保險金額為「平均月投保
      薪資與勞工保險月投保薪資差額之45倍金額」，至於保險
      契約所謂「每一個人身體傷亡200萬元」係最高限額之約
      定，非如上訴人所述之定額200萬元等語，資為抗辯。
（三）答辯聲明：駁回上訴。
五、本件原審判決命國華產物保險公司應給付上訴人648,000元
    及自95年5月5日起至清償日止，按年息5%計算之利息，駁回
    上訴人其餘之請求。上訴人就敗訴部分提起上訴，除引用原
    審陳述外，另補陳略以：伊自89年11月1日起即向國華產物
    保險公司投保雇主責任保險，至93年簽訂保險契約，前後已
    歷5次，國華產物保險公司亦有依承保範圍理賠之事實，則
    契約條款不應作不同解釋，倘生疑義，依保險法第54條規定
    ，自應作有利於被保險人之解釋。
六、被上訴人除引用原審之陳述外，另補陳略以：上訴人之雇員
    劉家琪於上班途中發生交通事故意外死亡，伊理賠200萬元
    ，係因上訴人為長期投保客戶，且每年所繳納之保險費不低
    ，乃基於業務考量給予優惠，惟伊現已遭金融監督管理委員
    會接管並進入清理程序，賠款亦係由財團法人財產保險安定
    基金代為墊付，故伊僅能依保險契約與財團法人財產保險動
    用範圍及限規定賠付。
七、兩造不爭執之事項：
（一）上訴人向被上訴人投保雇主責任險，保險期間自93年11月
      1日至94年11月1日，承保範圍如責任保險單LB02及「僱主
      意外責任保險附加職業災害補償條款」第一條之約定。
（二）洪智浩為上訴人所僱用之保全員，每月薪資為32,700元，
      戶籍地址設於台北縣汐止市○○路○段291巷4弄25號，上
      班地點位於台北市○○○路○段162號；洪智浩於94年6月
      19日上午7時下班途中，騎乘摩托車在南港路一段與經貿
      一路附近發生車禍而死亡。
（三）洪智浩下班途中車禍死亡之事故，屬於兩造間保險契約所
      約定之保險事故。
（四）上訴人前自89年11月1日至94年11月1日止，每年向被上訴
      人投保雇主責任險，期間被上訴人曾就六件上訴人員工上
      、下班途中發生車禍受損事件理賠保險金。
（五）洪智浩之母親提出申請職業傷害死亡給付，勞工保險局已
      於94年9月22日核付按洪智浩死亡之當月起算前6個月平均
      投保薪資18,300元發給職業傷害死亡給付45個月 (含喪葬
      津貼5個月91,500元及遺屬津貼40個月732,000元)計
      823,500元。
（六）以上事實，有責任保險單、僱主意外責任保險附加職業災
      害補償條款、勞工保險局95年9月26日保給命字第0951020
      5500號函暨洪智浩死亡給付案卷影本、投保年資表、員工
      薪資表為證（見原審卷第7-20、126-152、172-176頁），
      復為兩造所不爭執（見原審卷第70、105、171頁），堪認
      為真實。
八、本件依民事訴訟法第463條準用第270條之1第1項第3款規定
    協議簡化爭點，兩造同意簡化爭點如下（見本院卷第41 頁
    反面）：被上訴人應給付之保險金額究竟為200萬元？或應
    按「平均月投保薪資與勞工保險月投保薪資差額之45 倍金
    額」方式計算？
九、法院之判斷：
（一）經查，上訴人向被上訴人投保者為雇主意外責任保險，此
      有上訴人提出之雇主意外責任保險單影本在卷可稽（見原
      審卷第10頁），兩造並在責任保險單LB02雇主意外責任保
      險基本條款第一條約定被上訴人承保範圍為：「被保險人
      （即上訴人）之受僱人在保險期間內因執行職務發生意外
      事故遭受體傷或死亡，依法應由被保險人負責賠償而受賠
      償請求時，本公司（即被上訴人）對被保險人負賠償之責
      。本公司依前項被保險人所負之體傷賠償責任，除保險單
      另有約定，以超過勞工保險條例、公務人員保險法或軍人
      保險條例之給付部分為限。」（見原審卷第9頁）。依此
      可知，被上訴人所承保之危險事故為「上訴人之受僱人因
      執行職務發生意外事故導致之身體受傷或死亡，上訴人因
      此而負賠償責任時，由被上訴人負保險金給付義務」，核
      兩造間保險契約性質與保險法第九十條責任保險性質一致
      ，應可認定。
（二）次查，兩造嗣再簽訂「僱主意外責任保險附加職業災害補
      償條款」，條款前言即明示「原雇主意外責任保險全部刪
      除，另行約定如下」（見原審卷第16頁），即已合意將原
      責任保險單內雇主意外責任保險之約定全部予以變更，上
      開條款內容俱為兩造所不爭執，故關於兩造間保險契約之
      保險事故、被上訴人承保範圍，自應依兩造合意變更後之
      「僱主意外責任保險附加職業災害補償條款」為準據。
（三）按保險之目的只在於填補具體損害者，其種類屬於「損害
      保險」，財產保險為損害保險；至於其相對概念則為「定
      額保險」即人身保險，蓋基於生命身體之無價性，此類保
      險契約當事人可自由約定保險金額，在保險事故發生時，
      直接以之為賠償額而支付之，用以填補抽象需要之保險。
      準此，在損害保險中，保險利益為其中心概念，保險法上
      之損害，即為保險利益之反面，保險人賠償範圍不得超過
      被保險人實際所受損害，否則即為不當利得，故有關複保
      險、超額保險禁止、保險人代位權之規定，即適用於損害
      保險，此參諸大法官會議釋字第576號解釋闡述：「…保
      險法第36條規定：『複保險，除另有約定外，要保人應將
      他保險人之名稱及保險金額通知各保險人。』第37條規定
      ：『要保人故意不為前條之通知，或意圖不當得利而為複
      保險者，其契約無效。』係基於損害填補原則，為防止被
      保險人不當得利、獲致超過其財產上損害之保險給付，以
      維護保險市場交易秩序、降低交易成本與健全保險制度之
      發展，而對複保險行為所為之合理限制，符合憲法第23
      條之規定，與憲法保障人民契約自由之本旨，並無牴觸。
      」、「人身保險契約，並非為填補被保險人之財產上損害
      ，亦不生類如財產保險之保險金額是否超過保險標的價值
      之問題，自不受保險法關於複保險相關規定之限制。…」
      等語即明。查：
      1、兩造間保險契約與保險法第90條相當，屬於「法定責
         任保險」，該保險契約之功能在於賠償要保人或被保
         險人（即上訴人）因法律之規定而對他人負有損害賠
         償責任時所產生之損害，此際，兩造間保險契約之被
         保險人為依法應負賠償責任之人。若以災害直接發生
         之對象為被保險人，例如上訴人約定以其受僱人為被
         保險人，於受僱人發生意外事故時，被上訴人應給付
         保險金者，則屬於意外傷害險，而非責任保險，二者
         性質有別，應先予辨明。
      2、承（二），兩造已在「僱主意外責任保險附加職業災
         害補償條款」第一條對於被上訴人承保之保險事故範
         圍約定：「本保險契約附加承保被保險人（即上訴人
         ）之受僱人於保險期間內，因遭遇職業災害而致體傷
         、殘廢或死亡時，被保險人依勞動基準法規定應負補
         償責任而受補償請求時，本公司（即被上訴人）就超
         過勞工保險、全民健康保險之應行給付部分，對被保
         險人負賠償之責。」等語（見原審卷第16頁），而就
         被上訴人承保之保險事故重行約定，由被上訴人就上
         訴人依勞動基準法需對其受僱人負職災補償責任而受
         補償請求時，超過勞工保險、全民健康保險給付部分
         ，由被上訴人負保險金給付責任，故本件兩造之保險
         屬於保險法第90條法定責任保險性質，應堪認定。
      3、雇主依勞動基準法第59條對於其受僱人負有職業災害
         補償責任，補償範圍包括醫療費用補償、原領工資補
         償、殘廢補償、喪葬費及死亡補償等（勞動基準法第
         59 條第1至4款規定參照），又因勞工保險條例或其他
         社會保險相關規定，對於受僱人職業災害所為保險給
         付內容、金額與勞動基準法第59條規定有別，常在受
         僱人已依勞工保險條例受領保險給付後，仍再向雇主
         依勞動基準法第59條請求負補償責任，因此，雇主依
         勞動基準法第59條之規定，必須就超出勞工保險條例
         給付部分對受僱人負補償責任，即有發生之可能，此
         自應屬於雇主因受僱人發生職業災害而依法需負責任
         時所受之具體損害。
      4、上訴人雖主張被上訴人依雇主意外責任保險單承保範
         圍，關於其受僱人「每一個人身體傷亡」保險金額為
         200萬元，及批單中亦有記載「一年契約有效期間每一
         個人身體傷亡最高限額200萬元（含已給付之住院、醫
         療、殘廢、職業災害補償給付）」，故被上訴人應給
         付之保險金額為200萬元等語（見原審卷第10、14 頁
         ）。但查：
        (1)依責任保險共同基本條款「一般事項」第七條約定，
          兩造間保險契約所載之「每一個人身體傷亡之保險金
          額」，係指在任何一次意外事故內對每一個人傷亡個
          別所負之最高賠償責任而言（見原審卷第8頁），既
          然已約明保險單所謂之「每一個人身體傷亡保險金額
          200萬元」係指最高賠償額之意，依其文義，自非謂
          被上訴人一旦在上訴人受僱人發生職業災害死亡時，
          即須給付定額之保險金200萬元。
        (2)況且，兩造另行在「僱主意外責任保險附加職業災害
          補償條款」載明被上訴人就上訴人受僱人發生職業災
          害應給付保險金額之計算為：「死亡補償：受僱人因
          遭遇職業災害而致死亡時，本公司（即被上訴人）按
          其『平均月投保薪資』與『勞工保險月投保薪資』差
          額之45倍金額給付之。」，此處之「平均月投保薪資
          」為比照勞動基準法有關平均工資之定義及解釋核計
          ，至於「勞工保險月投保薪資」則比照勞工保險條例
          條款有關月投保薪資之定義及解釋核計（以上詳見僱
          主意外責任保險附加職業災害補償條款，見原審卷第
          16頁）。茲既勞動基準法第59條第4款喪葬費、死亡
          補償金額係給付共45個月平均工資數額，勞工保險條
          例第64條職業傷害死亡給付則係以勞工保險平均月投
          保薪資45個月計付，而兩造間前開死亡補償保險金之
          計算，亦悉以勞動基準法、勞工保險條例平均工資、
          月投保薪資之45倍計算。顯見，兩造對於保險金數額
          之計算，在勞工因職業災害而死亡之情形，係以上訴
          人依勞動基準法應負雇主補償責任數額，扣除勞工遺
          屬已依勞工保險條例受領之給付後為據。
        (3)準此，在上訴人之受僱人因職業災害而死亡情形，被
          上訴人所給付之保險金顯然係用以填補上訴人因勞動
          基準相關法律之規定而對所僱勞工負有損害賠償責任
          時所產生之損害，依前開 3之說明，關於保險金之計
          算自應以「僱主意外責任保險附加職業災害補償條款
          」死亡補償之約定為準，而非如上訴人所陳稱之200
          萬元固定數額，否則即與首揭所述雇主意外責任險為
          損害保險係在用以填補被保險人具體所受損害之性質
          相左。故上訴人主張被上訴人應負200萬元保險金給
          付責任，尚非可採。
（四）兩造對於上訴人受僱人洪智浩於下班途中與第三人發生車
      禍死亡，為職業災害，且屬於兩造間保險契約約定之保險
      事故乙節，並不爭執（見原審卷第171頁）。
   1、查，洪智浩之遺屬已向勞工保險局請領職業災害死亡給付
      ，經勞工保險局按洪智浩死亡之當月起前6個月平均投保
      薪資18,300元發給職業傷害死亡給付45個月（含喪葬津貼
      5個月91,500元及遺屬津貼40個月732,000元），於94年9
      月22日核付823,500元在案，有勞工保險局95年9月26日函
      及附件在卷足憑（見原審卷第126-152頁）。故兩造間「
      僱主意外責任保險附加職業災害補償條款」死亡補償所謂
      之「勞工保險月投保薪資」應為洪智浩死亡之當月起前6
      個月平均投保薪資18,300元。
   2、次查，上訴人與洪智浩間約定之僱傭報酬數額為每月
      32,700元，除經上訴人陳述明確外，並有員工薪資表在卷
      可證，對此被上訴人亦不爭執（見原審卷第171頁背面、
      第172-176頁），觀諸上訴人所提員工薪資表記載，洪智
      浩可得之薪資內容，概屬於勞務之對價且為經常性之給與
      ，故應屬於勞動基準法第2條第3款、第4款之平均工資性
      質。被上訴人應給付之死亡補償保險金計算所憑之「平均
      月投保薪資」既為比照勞動基準法有關平均工資認定，據
      此，洪智浩「平均工資」應為32,700元，亦足堪認定。
   3、則依上所述，被上訴人依約所應給付之保險金，以洪智浩
      受僱期間平均工資與勞工保險月投保薪資差額45倍計算，
      應為648,000元（計算方式：【32,700－18,300】×45＝
      648,000元），故上訴人逾此部分請求，則屬無據，不應
      准許。
（五）末按，保險法第93條前段規定：「保險人得約定被保險人
      對於第三人就其責任所為之承認、和解或賠償，未經其參
      與者，不受拘束。」，兩造間責任保險共同基本條款第16
       (1)亦有相同約定（見原審卷第8頁）。查，上訴人固然
      與洪智浩家屬達成和解，表明願以200萬元賠償洪智浩家
      屬，此有和解書附卷足佐（見原審卷第162頁），然上訴
      人既未能證明其所為和解曾經被上訴人參與，故被上訴人
      自不受前開上訴人與洪智浩家屬間和解金額之拘束。
（六）至於上訴人主張被上訴人以前曾就其受僱人劉家琪於上班
      途中發生意外死亡事故而理賠償200萬元，惟因受雇人之
      「平均工資」及「勞工保險月投保薪資」各有不同，且在
      理賠過程中被上訴人是否有參與和解過程，均影響保險理
      賠金額，自難以該案理賠200萬元而認被上訴人對於上訴
      人之每件職業災害死亡之責任理賠金均為200萬。
（七）上訴人復主張伊自89年11月1日起即向國華產物保險公司
      投保雇主責任保險，至93年簽訂保險契約，前後已歷5次
      ，國華產物保險公司亦有依承保範圍理賠之事實，則契約
      條款不應作不同解釋，倘生疑義，依保險法第54條規定，
      自應作有利於被保險人之解釋云云。查本件保險契約之條
      文記載非常明確，已如上述，而上訴人對於所附加之「僱
      主意外責任保險附加職業災害補償條款」並無異議，本件
      應尚未涉契約條款解釋之問題，無保險法第54條之適用。
十、綜上所述，兩造間雇主責任保險既係用以填補上訴人因勞動
    基準法對其受僱人應負職業災害補償責任而受賠償請求時，
    就超過勞工保險條例等規定應付數額部分之損害，是依兩造
    間保險契約約定，被上訴人應給付之保險金額應按受雇人洪
    智浩任職期間「平均工資與勞工保險月投保薪資差額之45倍
    金額」方式計算，上訴人主張被上訴人所應付之保險金為
    200萬元，尚不足取。從而，上訴人依據保險契約之法律關
    係，請求被上訴人給付保險金648,000元，及自起訴狀繕本
    送達翌日即95年5月5日起至清償日止，按年息5﹪計算之利
    息，為有理由，應予准許，逾此部分之請求，則不應准許。
    原審就前開不應准許部分，所為上訴人敗訴之判決，於法並
    無違誤，上訴意旨仍執陳詞指摘原判決此部分不當，求予廢
    棄改判，為無理由。
十一、本件事証已臻明確，兩造其餘攻擊防禦方法及未經援用之
      舉証，經本院詳加審酌後，認與判決結果不生影響，爰不
      一一論述，附此敘明。
據上論結，本件上訴為無理由，依民事訴訟法第449條第1項、第
78條，判決如主文。
中　　華　　民　　國　　96　　年　　3 　　月　　28　　日
　　　　  　　　　　民事第十四庭
                        審判長法　官  許正順
　　　　　　  　　　　　      法　官  鍾任賜
　　　　　　　  　　　　      法　官  張  蘭
正本係照原本作成。
不得上訴。
中　　華　　民　　國　　96　　年　　3 　　月　　28　　日
　　　　　　　　　　　　　　　書記官  應瑞霞
